【裁判字號】    95,訴,2411
【裁判日期】    951024
【裁判案由】    偽造文書
【裁判全文】
臺灣臺中地方法院刑事判決              95年度訴字第2411號
公  訴  人  臺灣臺中地方法院檢察署檢察官
被      告  甲○○
上列被告因偽造文書案件，經檢察官提起公訴（95年度偵字第
15624號），本院判決如下：
    主    文
甲○○行使偽造私文書，足以生損害於他人，處有期徒刑參月，
如易科罰金，以銀元佰元即新臺幣玖佰元折算壹日。偽造之「
湯乾龍」印章壹顆，及免用統一發票收據上之偽造「湯乾龍」印
文壹枚，均沒收。
    犯罪事實
一、甲○○自民國九十二年八月間起迄於後述行為時，係在丙○
    ○所經營址設於臺中市○區○○街五五號一樓之「旭虹世界
    電腦資訊社」（下稱旭虹資訊社），負責電腦維修及銷售電
    腦相關商品等工作，甲○○、丙○○並約定需經旭虹資訊社
    登帳、且需在上址旭虹資訊社店面陳列出售之電腦相關商品
    ，甲○○始得以旭虹資訊社名義出具收據予客戶，俾利作為
    計算甲○○報酬之依據。詎甲○○未經丙○○之同意或授權
    ，於九十四年一月六日，在位於臺中市○○路六十之一號Ａ
    棟十一樓之銀櫃視聽有限公司（下稱銀櫃公司），將未經旭
    虹資訊社登帳且非在上址旭虹資訊社店面陳列，而係由其自
    行私下進貨之電腦硬碟及主機板各一組，以新臺幣（下同）
    各二千八百元、二千五百元，合計五千三百元之價格，出售
    交付予銀櫃公司之職員蔡鴻程，甲○○並事前在原已蓋妥「
    旭虹世界電腦資訊社」印文（即圓戳章樣式）一枚但尚未填
    載內容（即空白）之旭虹資訊社免用統一發票收據（下稱前
    開收據）上，自行填載前開電腦硬碟及主機板各一組之貨物
    品名、數量、單價、總價、合計金額、銷售日期等內容，逾
    越授權範圍，而盜用前開「旭虹世界電腦資訊社」之印文一
    枚，並先將其先前於不詳時間、地點所偽刻「湯乾龍」之印
    章一顆，偽蓋「湯乾龍」之印文一枚於前開收據上，以示係
    旭虹資訊社負責人「湯乾龍」之人，出售前開電腦硬碟及主
    機板各一組予蔡鴻程之意旨，而偽造完成前開收據之私文書
    ，並於交付前開電腦硬碟及主機板各一組予蔡鴻程之同時，
    將前開收據持以交付予蔡鴻程收執而行使之，足生損害於旭
    虹資訊社（即負責人丙○○）及湯乾龍之人。嗣因前開電腦
    主機板故障，蔡鴻程於九十四年二月二十六日持前開收據及
    前開電腦主機板，至上址旭虹資訊社要求退貨時，經該店人
    員比對前開收據及清查帳目察覺有異，始悉上情。
二、案經旭虹資訊社負責人即丙○○訴由臺灣臺中地方法院檢察
    署檢察官偵查起訴。
    理    由
一、訊據被告甲○○固坦承其於前揭時地，有以前揭價格出售交
    付前開電腦硬碟及主機板各一組予銀櫃公司職員蔡鴻程，且
    有同時將其事前所填妥前開電腦硬碟及主機板各一組之貨物
    品名、數量、單價、總價、合計金額、銷售日期等內容，其
    上並有蓋用「旭虹世界電腦資訊社」印文（即圓戳章）及「
    湯乾龍」印文各一枚之前開收據，交付予蔡鴻程之事實，惟
    矢口否認有行使偽造私文書之不法犯行，辯稱：我係靠行於
    告訴人丙○○之旭虹資訊社，我原本即與丙○○約定由我自
    行進貨並以旭虹資訊社名義來出售電腦相關商品，我係有權
    使用其上蓋有「旭虹世界電腦資訊社」印文之前開收據，且
    我填載前開收據時，前開收據上亦早已蓋有「湯乾龍」之印
    文，且旭虹資訊社原本亦有使用其上蓋有「湯乾龍」印文之
    免用統一發票收據，我不認識「湯乾龍」，「湯乾龍」之印
    章、印文亦非我所偽造等語。經查：
  (一)被告於前揭時地，以前揭價格出售交付前開電腦硬碟及主機
    板各一組予銀櫃公司職員蔡鴻程，且有同時將其事前所填妥
    前開電腦硬碟及主機板各一組之貨物品名、數量、單價、總
    價、合計金額、銷售日期等內容，其上並有蓋用「旭虹世界
    電腦資訊社」印文（即圓戳章）及「湯乾龍」印文各一枚之
    前開收據，交付予蔡鴻程等情，業據被告於警詢、偵查及本
    院審理時均自承在卷，核與證人蔡鴻程於警詢時證述及檢察
    官訊問時結證情節相符，並有前開收據影本一紙附卷可證，
    堪認屬實。
  (二)又被告所出售交付予蔡鴻程之前開電腦硬碟及主機板各一組
    ，為屬未經旭虹資訊社登帳且非在上址旭虹資訊社店面陳列
    之貨物，且被告係於旭虹資訊社負責人丙○○不知情之情形
    下，自行私下進貨出售交付予蔡鴻程等情，業據被告於本院
    審理時陳明在卷，且被告同時明確供承：我與旭虹資訊社配
    合，是因為可以將我自行進貨之商品，擺在旭虹資訊社店面
    之架上賣，主要是因為旭虹資訊社是店面；我賣出商品的錢
    會先入旭虹資訊社，隔月我領得賣價之九成，旭虹資訊社則
    抽取賣價一成；我出售前開電腦硬碟及主機板各一組予蔡鴻
    程，是我私下的交易，並無在旭虹資訊社店面的架上賣，因
    為利潤不高，如再讓旭虹資訊社抽取賣價一成，我會倒貼；
    後來是因為前開主機板有問題，蔡鴻程至旭虹資訊社後，丙
    ○○才知道的，本件交易事前並未經丙○○之同意，亦無給
    旭虹資訊社抽取賣價之一成；我是因為考慮售予蔡鴻程之前
    開電腦硬碟及主機板各一組之價格已無利潤，所以於旭虹資
    訊社不知情之情形，使用前開收據開給蔡鴻程等語（見本院
    卷五八、五九、六二頁）。則被告係在未經丙○○之同意或
    授權下與蔡鴻程為本件交易，並在原已蓋妥「旭虹世界電腦
    資訊社」印文一枚但尚未填載內容（即空白）之前開收據上
    ，以自行填載前開電腦硬碟及主機板各一組之貨物品名、數
    量、單價、總價、合計金額、銷售日期等內容之方式，逾越
    授權範圍，盜用前開「旭虹世界電腦資訊社」之印文一枚，
    而偽造完成前開收據之私文書，進而持以交付蔡鴻程收執而
    行使之等情，至堪認定。至於被告於本院審理時固提出立容
    企業有限公司、南洋科技有限公司及微妙科技有限公司之出
    貨單及收據，欲證明被告係與丙○○約定其得自行進貨在旭
    虹資訊社店面陳列出售商品，惟依前所述，自無從依此反認
    被告並無逾越授權範圍之情事，並逕為有利被告之認定，亦
    甚明灼。
  (三)被告先於警詢時陳稱：我從一開始在旭虹資訊社上班，旭虹
    資訊社就一直使用「湯乾龍」之印章蓋在收據上（見偵查卷
    三頁）等語，嗣被告於檢察官訊問時就蓋用於旭虹資訊社收
    據上之印章乙節，先改稱：有時候會蓋丙○○名義的印章，
    有時候是蓋「湯乾龍」之印章等語，嗣則再改稱：我有看過
    丙○○之印章、「湯乾龍」之印章及劉大成之印章等語（見
    偵查卷十九、三九頁），其前後所述，互不相符，則被告辯
    稱：旭虹資訊社之收據上有使用蓋有「湯乾龍」之印文乙節
    ，已至有可疑，非可輕信。又旭虹資訊社係由丙○○所獨資
    設立，且旭虹資訊社自九十一年七月八日開設經營迄今，負
    責人均係丙○○，期間並無「湯乾龍」之人擔任旭虹資訊社
    之負責人乙節，有臺中市政府九十五年九月二十七日覆本院
    函併附旭虹資訊社營利事業設立登記資料附卷可按（見本院
    卷二八至三○頁）。且旭虹資訊社經營迄今並無「湯乾龍」
    之人乙節，除據證人丙○○於本院審理時結證明確（見本院
    卷五○頁）外，亦核與旭虹資訊社之職員即證人郭智遠於檢
    察官訊問時結證情節相符（見偵查卷三七頁），則旭虹資訊
    社確無「湯乾龍」之人，已堪認定。再綜參曾至上址旭虹資
    訊社由被告為其維修電腦之客戶即證人林陳志，及被告之友
    人亦曾在上址旭虹資訊社任職之證人李曉熙，於檢察官訊問
    時亦分別結證：不清楚旭虹資訊社收據上係蓋用何人之印文
    等語（見偵查卷三八、三九頁），且旭虹資訊社之收據，倘
    果真有使用「湯乾龍」之印文，依被告在旭虹資訊社工作之
    期間，衡情應有為數不少之客戶曾自被告處收執此種收據，
    惟被告迄今卻未能提出任何旭虹資訊社所曾使用、其上蓋有
    「湯乾龍」印文之收據，益見被告前開所辯，顯係事後卸責
    之詞，委無可採。是被告偽造並偽蓋「湯乾龍」印章、印文
    於前開收據之私文書上，進而持以交付蔡鴻程收執而行使之
    犯行，足堪認定。
  (四)綜上所述，被告前開所辯，顯係事後卸責之詞，不足採信。
    本案事證明確，被告前揭犯行，至堪認定，應依法論科。
二、論罪科刑：
  (一)新舊法比較：被告行為後，刑法業於九十四年一月七日修正
    ，同年二月二日公布，於九十五年七月一日施行，其中新法
    修正第四十一條之規定。按行為後法律有變更者，適用行為
    時之法律，但行為後之法律有利於行為人者，適用最有利於
    行為人之法律，現行刑法第二條第一項訂有明文。此條規定
    乃與刑法第一條罪刑法定主義契合，而貫徹法律禁止溯及既
    往原則，係規範行為後法律變更所生新舊法律比較適用之準
    據法，是刑法第二條本身雖經修正，但刑法第二條既屬適用
    法律之準據法，本身尚無比較新舊法之問題，應一律適用裁
    判時之現行刑法第二條規定，以決定適用之刑罰法律，先予
    敘明。又修正前刑法第四十一條第一項前段規定，於九十四
    年一月七日修正、九十五年七月一日施行前之規定為：「犯
    最重本刑為五年以下有期徒刑以下之刑之罪，而受六個月以
    下有期徒刑或拘役之宣告，因身體、教育、職業、家庭之關
    係或其他正當事由，執行顯有困難者，得以一元以上三元以
    下折算一日，易科罰金。」；又被告行為時之易科罰金折算
    標準，修正前罰金罰鍰提高標準條例第二條（現已刪除）規
    定，就其原定數額提高為一百倍折算一日，則本件被告行為
    時之易科罰金折算標準，應以銀元一百元、二百元、三百元
    折算一日，經折算為新臺幣後，應以新臺幣三百元、六百元
    、九百元折算為一日。修正施行後之規定則為：「犯最重本
    刑為五年以下有期徒刑以下之刑之罪，而受六個月以下有期
    徒刑或拘役之宣告者，得以新臺幣一千元、二千元或三千元
    折算一日，易科罰金。」比較修正前後之易科罰金折算標準
    ，以被告行為時關於易科罰金之規定，較有利於被告。綜合
    上述各條文修正前、後之比較，依修正後刑法第二條第一項
    前段、後段規定之「從舊、從輕」原則，被告自應適用修正
    前刑法之相關規定及修正前罰金罰鍰提高標準條例第二條規
    定，予以論處。
  (二)是核被告所為，係犯刑法第二百十六條、第二百十條之行使
    偽造私文書罪。
  (三)被告偽造「湯乾龍」之私印章、私印文及盜用「旭虹世界電
    腦資訊社」之私印文，係屬偽造前開收據之私文書之部分行
    為，不另論罪。又被告偽造私文書後持以行使，偽造之低度
    行為均為行使之高度行為所吸收，亦不另論罪。
  (四)爰審酌被告為圖一己私利，逾越授權範圍盜用告訴人商號名
    義之印文，並偽造他人之私印章、私印文進而偽造前開收據
    之私文書且持之以行使，除足生損害於告訴人商號及該遭偽
    造湯乾龍之人外，顯亦侵害交易往來之憑信性，被告犯後復
    否認犯行、飾詞卸責、迄未與被害人達成和解，惟兼衡酌被
    告逾越授權範圍所為之本件交易價額尚屬輕微，被告除曾於
    八十六年間因竊盜案件，經法院判處罰金銀元三百元外，尚
    無其他不良前科素行，有臺灣高等法院被告前案紀錄表附卷
    可稽，暨其智識程度、犯罪手段等一切情狀，量處如主文所
    示之刑，並依修正前刑法第四十一條第一項前段及修正前罰
    金罰鍰提高標準條例第二條之規定，諭知易科罰金之折算標
    準。
  (五)另前開收據上之偽造「湯乾龍」印文一枚，及被告偽刻之前
    開「湯乾龍」印章一顆，雖均未據扣案，惟無證據證明業已
    滅失而不存在，不問屬於犯人與否，均應依刑法第二百十九
    條之規定，宣告沒收。
據上論斷，應依刑事訴訟法第二百九十九條第一項前段，刑法第
二條第一項前段、第二百十六條、第二百十條、（修正前）第四
十一條第一項前段、第二百十九條，（修正前）罰金罰鍰提高標
準條例第二條，現行法規所定貨幣單位折算新臺幣條例第二條，
判決如主文。
本案經檢察官乙○○到庭執行職務。
中    華    民    國    95    年    10    月    24    日
                  刑事第九庭    審判長法  官  陳得利
                                      法  官  莊秋燕
                                      法  官  何世全
以上正本證明與原本無異。
如不服本判決，應於送達後十日內向本院提出上訴狀（須附繕本
），上訴於臺灣高等法院臺中分院。
                                      書記官  童洪芳美
中    華    民    國    95    年    10    月    24    日
附錄論罪科刑法條：
刑法第二百十六條
行使第二百十條至第二百十五條之文書者，依偽造、變造文書或
登載不實事項或使登
載不實事項之規定處斷。
刑法第二百十條
偽造、變造私文書，足以生損害於公眾或他人者，處五年以下有
期徒刑。


司法院資訊處製作；財團法人民間司法改革基金會備份。
